最高法院刑事判決　　　　　　九十六年度台上字第二九七二號
上　訴　人　台灣高等法院檢察署檢察官
被　　　告　甲○○
選任辯護人　高進發律師
上列上訴人因被告貪污案件，不服台灣高等法院中華民國九十五
年三月二十三日第二審更審判決（九十二年度上更(一)字第七二五
號，起訴案號：台灣桃園地方法院檢察署八十七年度偵字第七四
三一、一二０五七號），提起上訴，本院判決如下：
    主  文
原判決撤銷，發回台灣高等法院。
    理  由
本件原判決以公訴意旨略以：被告甲○○原係桃園縣警察局保安
隊（下稱保安隊）警員，為依據法令從事公務之人員。民國八十
二年初某日，被告與保安隊警員吳金展、林忠義、楊樹瀛（均另
為不起訴之處分）四人擔任例行之巡邏勤務，行經桃園縣桃園市
○○街與陽明社區附近時，發現該處路旁停放一部未懸掛車牌之
白色BMW廠牌325I型雙門開天窗之自用小客車，車身號碼為WBABF
4314NEK04021號，市價約新台幣（下同）一百三十五萬元，經四
人初步查證係未報失竊之車輛，乃由被告與林忠義二人將該車開
回保安隊，準備進一步查證，其後因無法查出該車所有人，被告
竟未依相關規定報告上級依法處理，而擅自將其職務上所持有之
上揭小客車據為己有，供自行使用，以此法圖得不法利益。嗣於
八十七年六月二日上午七時三十五分許，在桃園縣中壢市○○○
街三八八號地下室，經查獲上揭小客車（懸掛 LC-4909號車牌）
，始查知上情，因認被告涉犯貪污治罪條例第六條第一項第四款
圖利罪嫌云云。經審理結果，認被告犯罪不能證明，因而撤銷第
一審關於此部分科刑判決，改判諭知被告無罪之判決，固非無見
。
惟查(一)、原判決雖採信被告於八十七年六月二十二日自白書所載
，及依證人即被告之配偶古依鳳於第一審所證，證人呂金山於第
一審及原審之證述，認被告有購買系爭汽車之事實，而為被告有
利之認定。然卷查證人即曾慶仁（已歿，業於八十四年十一月十
四日死亡，有台灣桃園地方法院檢察署相驗屍體證明書在卷可參
，見第七四三一號偵查卷第二六九頁）之妻林芬芳在調查及偵查
中均稱：從來沒看過曾慶仁有一輛雙門白色BMW 開天窗的轎車，
也沒有聽曾慶仁提過，亦未聽說與一位甲○○警員交往等語（見
第七四三一號偵查卷第二六八頁、第三二九頁背面）；證人即曾
慶仁生前住處管區廖長興警員證稱：曾慶仁以前是在市場賣豬肉
，也沒聽過有在賣車（見第一審卷一第六二頁）等語。又被告於
調查時供稱：「該輛白色 BMW小客車係我親戚范明華（范茗翔之
誤）所有，大約於八十五年底，范明華告訴我他有一輛 BMW汽車
，請我依該車身號碼利用勤務之便查詢該車是否贓車…而范明華
告訴我他因與人有糾紛而取得該車，但無法領得車牌，問我該怎
麼辦，因該車並非失竊贓車，故我亦幫不上忙，叫他自行處理…
我因有時自己車子送修又需要開車或是要跑遠程，故向范明華借
該輛未掛車牌之 BMW車來開」（見第七四三一號偵查卷第二十頁
）；於偵查中亦稱：該車係其於八十六年二、三月間向范明華借
的云云（見第七四三一號偵查卷第七二頁），均與其事後所辯向
曾慶仁購買之情顯然有別。且證人古依鳳於調查之初陳稱：該車
經甲○○告知係向范茗翔借的（見第七四三一號偵查卷第十三頁
），嗣始於八十七年九月十一日偵查中為購車之陳述，且於同日
偵查中經公訴人一再詢問後供述：「（甲○○為何說是親戚借他
開？）他覺得這樣說比較好」「（你八十七年六月二日在台北市
調查處，你供稱該一部 BMW車子是范茗翔借他開，為何如此？）
沈默不語」（見第七四三一號偵查卷第二十頁背面）。以被告與
證人古依鳳係夫妻關係，其等是否對於一旦查獲該車將如何應對
，早已事先議妥？能否以證人古依鳳更異供述為被告告以係向他
人購買云云，即遽認購買之情屬實？另證人呂依真、范茗翔亦證
稱其等因被告之要求而配合為交車抵償之供述（見第七四三一號
偵查卷第一二四、一六八、一七一、一七五頁），倘系爭汽車係
被告向曾慶仁購買，又何必要求證人呂依真及范茗翔憑空捏造事
實，且被告於調查中亦供承：因其將該車停在范茗翔楊梅別墅附
近，乃請求范茗翔承認擁有該車，並請呂依真幫忙為相同說詞等
情屬實（見第七四三一號偵查卷第二四三頁背面）。原判決對於
上揭不利於被告之證據，未詳加審酌並載明不採之理由，自有理
由不備之違法。(二)、系爭車輛被警查獲時，車門玻璃被敲破，電
門、鑰匙鎖孔均遭破壞不見，無車鑰匙，前車蓋、後行李箱等處
又遭人噴灑紅漆，車上且有一張來路不明之臨時車牌等情，據證
人即查獲警員林忠義、楊樹瀛及吳金展分別於調查中證述甚詳，
其等於偵審中仍為相同之證述（見第七四三一號偵查卷第三０六
、三一四、三二０、三二一頁，第一二０五七號偵查卷第十五頁
背面至第二十頁、第一審卷一第六六頁背面至第六七頁背面、第
九七頁至九八頁），系爭汽車是否非被告購買後使用，否則車況
何至如此？且該車如係被告向曾慶仁購得，則其與吳金展等人盤
查該車時，儘可告知同事實情，豈有任令吳金展等人將車查扣在
保安隊而無法取回之理？甚且吳金展等人將車扣回保安隊後，已
經著手清查車輛來源，乃被告仍未告知吳金展等人該車係其購買
，顯與常情不合。原判決雖又以證人張雲海（後改名為張靖海）
於偵查中供稱：「甲○○親口告訴我，該車係於執勤時查扣」等
語，然其於第一審審理時則供稱：「我不清楚（被告買車之事）
，我只知道他有這部車。忘記被告有無告訴其車子如何來」，證
人張雲海前後供述已有不合，尚不得逐（遽）以採信云云（見原
判決第五頁）。然查證人張雲海於調查時已供稱：「他曾數度開
著那台 BMW白色轎車至我修車廠中保養，經我詢問後他才透露，
他是在保安隊任職期間，在某一次巡邏任務時發現該台白色 BMW
轎車未懸掛車牌停在路邊，經查詢車身號碼比對車籍資料後，發
現該車並無登記亦未有失竊紀錄，也就是無主車，因此甲○○就
將之據為己有，並利用其妻古依鳳於修車廠任職之便，竊取客戶
車牌供其冒用」等情（見第七四三一號偵查卷第六七頁背面至第
六八頁），與證人林忠義、楊樹瀛、吳金展證述相互印證，似無
不合。原判決以證人張雲海事後推稱忘記被告有無告訴其車子如
何來云云，即遽為有利於被告之認定，亦有未合。(三)、審理事實
之法院對於公平正義之維護，或對被告之利益有重大關係，客觀
上有調查之必要性，為認定事實與適用法律基礎之證據，均應依
法詳加調查，倘未予調查遽行判決，均屬依法應於審判期日調查
之證據未予調查之違法。原判決雖以系爭汽車經證人王寶錦於調
查時證述係德國 BMW汽車公司原廠原裝進口，非在台代理商汎德
公司所進口等語，且經原審囑託法務部調查局鑑定，車身號碼及
引擎未遭變造，亦有法務部調查局九十四年二月十六日調科參字
第09400041570 號函等證據資料，認定系爭汽車並非贓車（見原
判決第六頁）。然查汽車車身號碼為汽車行車執照登記事項之一
，亦為監理機關對於車籍掌管之事項。系爭汽車車身號碼WBABF4
314NEK04021 既經原審向法務部調查局查明未遭變造過，則原審
可向監理機關查明系爭汽車原登記名義人為何人，並進一步查明
該汽車是否為贓車？是否屬他人之「私有財物」？乃原審就此未
遑深入查究，審認明白，即遽為被告有利之認定，自有應於審判
期日調查之證據而未予調查之違法。檢察官上訴意旨指摘原判決
不當，非無理由，應認原判決仍有發回更審之原因。
據上論結，應依刑事訴訟法第三百九十七條、第四百零一條，判
決如主文。
中　　華　　民　　國　九十六　年　　五　　月　三十一　日
                      最高法院刑事第九庭
                          審判長法官  洪　清　江
                                法官  石　木　欽
                                法官  李　伯　道
                                法官  林　勤　純
                                法官  陳　晴　教
      本件正本證明與原本無異
                                      書  記  官
中　　華　　民　　國　九十六　年　　六　　月 　十一 　日
                                                      V
